臺灣雲林地方法院民事簡易判決
110年度虎簡字第231號
原      告  郭瑞豐  
被      告  易金香  
訴訟代理人  何永福律師
複代理人    廖耿璋  
上列當事人間請求清償債務事件，本院於中華民國111年4月13日
言詞辯論終結，判決如下：
    主      文
被告應給付原告新臺幣肆拾萬柒仟零貳元，及其中新臺幣參拾參
萬玖仟元自民國一百一十一年三月二十一日起至清償日止，按週
年利率百分之十六計算之利息。
原告其餘之訴駁回。
訴訟費用新臺幣伍仟零陸拾元，由被告負擔新臺幣肆仟伍佰參拾
玖元，其餘由原告負擔。
本判決原告勝訴部分得假執行。被告如以新臺幣肆拾萬柒仟零貳
元為原告預供擔保後，得免為假執行。
    事實及理由
壹、程序方面
一、被告經合法通知，未於最後言詞辯論期日到場，核無民事訴
    訟法第386條各款所列情形，爰依原告聲請，由其一造辯論
    而為判決。
二、訴狀送達後，原告不得將原訴變更或追加他訴。但擴張或減
    縮應受判決事項之聲明者，不在此限，民事訴訟法第255條
    第1項第3款定有明文。上開規定依同法第436條第2項於簡易
    訴訟程序適用之。本件原告原依督促程序對被告聲請核發支
    付命令（本院110年度司促字第7064號），並以民國110年9
    月16日民事聲請支付命令補正狀聲明請求被告應給付新臺幣
    （下同）37萬4,600元及自支付命令送達翌日起至清償日止
    按週年利率百分之5計算之利息，嗣經被告於法定期間內聲
    明異議，而以原告支付命令之聲請視為起訴；原告迭以書狀
    及言詞變更應受判決事項之聲明，於111年4月13日言詞辯論
    期日當庭確認本件訴之聲明依111年1月26日民事補正三狀所
    載金額及111年2月9日言詞辯論期日所述為準，如下所示，
    核屬擴張或減縮應受判決事項之聲明，合於前揭規定，應予
    准許。
貳、實體方面
一、原告起訴主張：　　
  ㈠被告陸續向原告借用四筆金錢（下除分稱外，合稱為系爭四
    筆借款），借款時間、借款、實際交付金額、交付方式及約
    定並預扣利息情形如下：
　⒈於109年4月26日借款6萬元（下稱系爭第一筆借款）：
　　言明借用期二個月即109年4月27日至109年6月27日，約定於
    109年6月27日清償，有預扣利息3,000元，原告實際匯款5萬
    7,000元至被告之土地銀行虎尾分行帳號000000000000號帳
    戶。
　⒉於109年6月29日借款10萬元（下稱系爭第二筆借款）：
　　言明每月利息2,400元，二個月利息合計為4,800元，本來應
    預扣2個月利息4,800元，但原告同意讓利800元（即原告不
    拿800元），因此原告實際匯款9萬6,000元至被告之中華郵
    政虎尾郵局帳號00000000000000號帳戶（下稱系爭虎尾郵局
    帳戶）。
　⒊於109年7月2日借款10萬元（下稱系爭第三筆借款）：
　　本來言明預扣3個月利息7,200元，但原告同意讓利200元（
    即原告不拿200元），因此原告實際匯款9萬3,000元至被告
    之系爭虎尾郵局帳戶。
　⒋於109年7月20日借款10萬元（下稱系爭第四筆借款）：
　　本來言明預扣3個月利息7,200元，但原告同意讓利200元（
    即原告不拿200元），原告實際匯款9萬3,000元至系爭虎尾
    郵局帳戶。
　㈡被告借款後，系爭第一筆借款自109年6月27日起未付息；系
    爭第二至四筆借款自110年3月15日起未付息，且經原告催促
    還款，被告均藉詞不清償。雖兩造原約定系爭四筆借款之利
    息均為每10萬元每月計收2,400元，但因民法最高法定利率
    限制於110年7月20日修正調降，故借款之利息區分為110年7
    月20日前後各以年息20％、16％計算，詳細情形如下：
　⒈系爭第一筆借款利息：自109年6月27日起至110年7月19日止
    以年息20％計算，此期間利息1萬5,320元；之後110年7月20
    日至111年3月20日共8個月以年息16％計算，此期間利息7,68
    0元，共2萬3,000元利息未付。
　⒉系爭第二至四筆借款利息：自110年3月15日起至110年7月19
    日止，以年息20％計算，此期間利息2萬5,000元；之後110年
    7月20日至111年3月20日以年息16％計算，此期間利息3萬8,4
    00元，共6萬3,400元利息未付。
　⒊綜上，截至111年3月20日止，尚有6萬8,002元利息未付。
  ㈢又系爭第三筆借款本來應預扣3個月利息，但實際僅預扣2個
    月利息，被告少付1個月利息，故被告應償還此未付1個月利
    息2,000元。
  ㈣被告亦應負責本件訴訟費用5,370元。
  ㈤故被告積欠本金36萬元、未付利息8萬8,400元、訴訟費用5,3
    70元，以上截至111年3月20日可得請求總額為45萬3,770元
    。
　㈥對被告抗辯之陳述：
　⒈被告因積欠系爭第二至四筆借款未清償，遂於109年8月25日
    簽發面額30萬元、到期日109年9月25日之本票交由原告收執
    為憑，但本票到期日屆期仍未獲兌現，足見被告積欠款項屬
    實。
　⒉否認本件系爭四筆借款已清償。另原告不爭執被告曾給付原
    告合計22萬5,000元之事實，但此款項係源自被告另曾於109
    年8月25日向原告借款20萬元（下稱系爭他筆20萬元借款）
    ，因該次借款未預扣利息，故被告後來償還22萬5,000元，
    係該筆借款本金加計利息之還款，與本件債務無關。被告另
    辯稱原告之匯款是兩造同居關係給予被告之生活費云云，乃
    捏造、子虛烏有。
  ㈦並聲明：被告應給付原告45萬3,770元，及其中40萬元自111
    年3月21日起至清償日止，按週年利率百分之16計算之利息
    。
二、被告未於最後言詞辯論期日到場，惟其以書狀及於先前言詞
    辯論期日到庭辯以：
　㈠原告雖主張被告積欠本件系爭四筆借款，但被告已清償系爭
    第一筆借款，就是因為如此，原告才會在一開始督促程序聲
    請支付命令時只請求30萬元。
　㈡兩造間並無原告所稱之利息約定。另原告已自承系爭四筆借
    款均有預扣利息之情形，兩造成立借貸關係之金額應以本金
    部分為計，預扣利息部分不成立借貸關係。扣除未實際交付
    借用人之數額後，系爭第二至四筆借款之實際借用本金為28
    萬2,000元，且被告已陸續四次共償還22萬5,000元。原告雖
    稱被告所清償的22萬5,000元是用以償還系爭他筆20萬元借
    款即原告在109年8月25日經新光銀行匯至被告土地銀行帳戶
    該次的錢，但該筆20萬元日是兩造同居關係中，原告給被告
    的生活費，與本件債務無關。
　㈢並聲明：請求駁回原告之訴。如受不利判決，願供擔保請准
    免為假執行。
三、本院之判斷：
　㈠原告主張被告向其借用系爭四筆借款，其中系爭第一筆借款
    有預扣利息3,000元，實際僅交付5萬7,000元；系爭第二筆
    借款有預扣利息4,000元，實際僅交付9萬6,000元；系爭第
    三筆借款有預扣利息7,000元，實際僅交付9萬3,000元；系
    爭第四筆借款有預扣利息7,000元，實際僅交付9萬3,000元
    ，被告均已收受借款款項完畢等事實，被告未予爭執，並有
    原告提出之通訊軟體LINE對話紀錄截圖為佐（見本院卷第37
    至41、69、81至85頁）；又原告主張就系爭四筆借款，兩造
    間均有約定每10萬元月息為2,400元，被告固為否認，辯稱
    兩造間並無利息約定云云，惟被告既以原告系爭四筆借款均
    有預扣利息為辯，則其一方面主張原告預扣利息，一方面又
    抗辯兩造間無利息約定，實屬矛盾；另經核閱上開LINE對話
    紀錄截圖，可見兩造屢次提及利息計算、扣除及償還之情形
    ，及前揭兩造交付借款時預扣利息方式及金額，堪認原告主
    張兩造約定每10萬元月息2,400元乙節，應與事實相符，依
    證據調查之結果，該等事實堪與認定。至原告雖主張兩造間
    利息約定為民間三分利（即月息3％），惟似與其所述每10萬
    元月息2,400元（即月息2.4％）相左，亦與兩造間上開LINE
    對話紀錄所提及之利息計算方式及原告預扣方式不相符，應
    屬有誤。
　㈡系爭第一筆借款其中5萬7,000元之本金；系爭第二筆借款其
    中9萬,6000元之本金；系爭第三筆借款其中9萬3,000元之本
    金；系爭第四筆借款其中9萬3,000元之本金範圍內，可予認
    定成立消費借貸關係：
　⒈稱消費借貸者，謂當事人一方移轉金錢或其他代替物之所有
    權於他方，而約定他方以種類、品質、數量相同之物返還之
    契約；借用人應於約定期限內，返還與借用物種類、品質、
    數量相同之物，民法第474條第1項、第478條前段分別定有
    明文。金錢借貸契約係屬要物契約，故利息先扣之金錢借貸
    ，其貸與之本金額應以利息預扣後實際交付借用人之金額為
    準，該預扣利息部分，既未實際交付借用人，自不成立金錢
    借貸（最高法院108年度台簡上字第13號判決意旨參照）。
　⒉兩造不爭執系爭四筆借款均有預扣利息，實際交付情形如上
    所述，是原告就系爭第一筆借款實際交付5萬7,000元；系爭
    第二筆借款實際交付9萬6,000元；系爭第三筆借款實際交付
    9萬3,000元；系爭第四筆借款實際交付9萬3,000元，其餘金
    錢既未實際交付與被告，依前揭說明，兩造間就超過實際交
    付金錢部分，自無從成立消費借貸關係，從而兩造間成立消
    費借貸關係者，僅於系爭第一筆借款其中5萬7,000元之本金
    ；系爭第二筆借款其中9萬,6000元之本金；系爭第三筆借款
    其中9萬3,000元之本金；系爭第四筆借款其中9萬3,000元之
    本金範圍內可予認定。
　㈢被告尚未清償系爭四筆借款，原告請求被告給付本金33萬9,0
    00元，為有理由：
　⒈請求履行債務之訴，原告就其所主張債權發生原因之事實，
    固有舉證之責任，若被告自認此項事實而主張該債權已因清
    償而消滅，則清償之事實，應由被告負舉證之責任，此觀民
    事訴訟法第277條規定自明（最高法院28年上字第1920號判
    決意旨參照）。消費借貸之借用人主張借款業已清償，而貸
    與人主張借用人此項清償之款項，係屬另筆債務，並非系爭
    借款者，依舉證責任分配之原則，應由貸與人就另筆債務之
    存在負舉證責任（最高法院73年度台上字第2383號判決意旨
    參照）。當事人主張有利於己之事實者，就其事實有舉證之
    責任，一方已有適當之證明者，相對人欲否認其主張，即不
    得不更舉反證。本件兩造間有上述消費借貸關係存在，業經
    認定如前，借用人即被告抗辯系爭第一筆款項已清償完畢，
    系爭第二至四筆款項已清償22萬5,000元，均為原告所否認
    ，依前揭說明，自應由被告就此等有利於己之事實盡舉證責
    任。
　⒉被告固然抗辯其積欠系爭第一筆借款已清償完畢，惟迄至本
    件言詞辯論終結前，均未提出具體證據以實其說，此部分抗
    辯並無可採。至被告雖聲請本院調取原告向中華郵政嘉義中
    山路郵局、保證責任嘉義市第三信用合作社申辦之帳戶交易
    明細，惟未就該二帳戶中何筆匯入款項為被告清償本件系爭
    四筆借款為任何說明，無從佐證被告之抗辯，本院自不能據
    此為對被告有利之認定。
　⒊被告又抗辯就系爭第二至四筆借款已清償22萬5,000元，並提
    出LINE對話紀錄截圖為佐（見本院卷第11至17頁），原告固
    不否認曾收受被告合計22萬5,000元之事實，但主張此係清
    償系爭他筆20萬元借款即109年8月25日被告向其所借20萬元
    之債務，且原告就所主張別有其他債權債務關係存在之事實
    ，已提出新光銀行嘉義分行109年8月25日國內匯款申請書為
    佐證（見本院卷第73頁），被告雖辯稱上開系爭他筆20萬元
    係原告匯給被告之同居生活費云云，然並未提出具體證據以
    佐其說，再細繹被告所提出之上開LINE對話紀錄截圖，僅得
    認定合計22萬5,000元之金錢交付係被告欲清償原告欠款所
    用，尚難認定清償標的為系爭第二至四筆借款，則兩造間既
    然尚有存在其他債權債務關係，而被告所交付之22萬5,000
    元與系爭第二至四筆借款，與預扣利息前之30萬元、預扣利
    息後之28萬2,000元金額均不相符，無從認定該22萬5,000元
    係為清償本件系爭第二至四筆借款。至被告雖聲請本院調取
    原告上開二帳戶交易明細，惟無從根據此部分證據資料為對
    被告有利之認定，業如前述，是被告抗辯就系爭第二至四筆
    借款已清償22萬5,000元，為無可信。
　⒋綜上，本件被告未能舉證證明系爭四筆借款本金33萬9,000元
    已清償，則原告請求被告給付本金33萬9,000元，自屬有據
    。
　㈣被告應給付原告截至111年3月20日止已確定之利息合計6萬8,
    002元，及以本金33萬9,000元為計，自111年3月21日起至清
    償日止，按週年利率百分之16計算之利息：
　⒈原告主張系爭四筆借款均有利息及清償日約定，系爭第一筆
    借款應自109年6月27日起，系爭第二至四筆借款應自110年3
    月15日起計息，迄至本件言詞辯論終結前之111年3月20日止
    之利息均屬已到期，有原告提出之上開LINE對話紀錄截圖可
    憑，應屬可採。被告抗辯兩造間並無利息約定，不足採信，
    亦已如上述，則就原告可得請求之利息，詳述如下。
　⒉約定利率，超過週年百分之20者，債權人對於超過部分之利
    息，無請求權，固為修正前民法第205條規定，惟110年7月2
    0日施行適用之民法第205條規定約定利率，超過週年百分之
    16者，超過部分之約定，無效，上開修正後之民法第205條
    規定，於民法債編修正施行前約定，而於修正施行後發生之
    利息債務，亦適用之，民法債編施行法第10條之1亦有明文
    規定，是於110年7月20日修正施行前發生之利息債務，仍應
    適用修正前民法第205條，修正施行後發生者，則依現行民
    法第205條規定。兩造本約定就系爭四筆借款均以月利率2.4
    ％計息，業如前述，經換算年利率顯均已逾前揭民法第205條
    修正前後所定法定最高利率限制，是依前揭說明，原告於11
    0年7月20日前後可得請求之利息應分別在年息20％、16％範圍
    內。又部分利息於言詞辯論終結前之111年3月20日已確定，
    則原告請求分別自上開時點起至110年3月20日止已確定之利
    息，及本金33萬9,000元自111年3月21日起至清償日止，按
    週年利率16％計算之利息，自有所本。
　⒊至111年3月20日止已確定之部分：
　　系爭第一筆借款：本金為5萬7,000元，自109年6月27日至11
    0年7月19日以年息20％計算，自110年7月20日至111年3月20
    則以年息16％計算，利息合計為1萬8,215元【計算式：57,00
    0元×20％×（1+23/365）＋57,000元×16％×(165/365+79/365)＝1
    8,215元，元以下四捨五入，下同】。系爭第二至四筆借款
    ：本金合計為28萬2,000元，自110年3月15日至110年7月19
    日以年息20％計算，自110年7月20日至111年3月20則以年息1
    6％計算，利息合計為4萬9,787元【計算式：282,000元×20％×
    （127/365）＋282,000元×16％×(165/365+79/365)＝49,787元
    】。是系爭四筆借款，截至言詞辯論終結前之111年3月20日
    止，已確定之利息為6萬8,002元（計算式：18,215元＋49,78
    7元＝68,002元）。
　⒋至原告另主張被告就系爭第三筆借款本約定先預扣3個月利息
    ，但實際僅預扣2個月利息，尚不足預扣1個月利息2,000元
    ，被告應給付此部分利息云云，然原告此部分主張與其當庭
    所自承及用以計算本金之內容：「本筆借款，已有預扣三個
    月利息，實際匯款9萬3,000元」顯有矛盾，且縱原告此處真
    意係指實際交付金額9萬6,000元之系爭第二筆借款，然依原
    告提出之上開LINE對話紀錄截圖，被告表明「6/29　10萬元
    　7/2　10萬元　7/20　10萬元　分別三次共30萬元利息都
    已前扣掉三個月了」等語（見本院卷第41頁），未見原告回
    應反駁不曾收到全數三個月利息，則縱有原告於交付借款時
    預扣較少金額之情形，亦可能出於讓利或其他因素考量，無
    從再就此部分利息差額對被告為請求，則原告請求被告再應
    給付差額1個月之利息2,000元，難認有據。
　㈤原告雖主張被告應給付訴訟費用5,370元云云，惟我國民事訴
    訟制度採有償主義，當事人利用民事訴訟制度，請求國家司
    法機關法院為裁判行為，應預納訴訟費用，再就訴訟結果，
    依民事訴訟法規定，定其費用之負擔，是原告一併請求被告
    給付於本件訴訟程序支出之費用，自難准許。
四、從而，原告基於消費借貸之法律關係，請求被告給付本金33
    萬9,000元及截至言詞辯論終結前之111年3月20日已確定之
    利息6萬8,002元，合計為40萬7,002元（計算式：339,000元
    ＋68,002元＝407,002元），暨其中33萬9,000元自111年3月21
    日起至清償日止，按週年利率16％計算之遲延利息，為有理
    由；逾此範圍之請求，則無理由，應予駁回。
五、本件原告勝訴部分，係適用簡易程序所為被告敗訴之判決，
    依民事訴訟法第389條第1項第3款規定，應依職權宣告假執
    行，又依民事訴訟法第392條第2項規定，依被告聲請，酌定
    被告預供相當金額為擔保後，得免予假執行。
六、本件事證已臻明確，兩造其餘攻擊防禦方法及所舉證據，經
    審酌結果，與本件判決結論均無影響，爰不一一論述，附此
    敘明。
七、本件原告為一部勝訴、一部敗訴，確定本件訴訟費用額如後
    負計算書所示，依民事訴訟法第79條規定，命兩造按勝敗比
    例負擔。
中　　華　　民　　國　　111 　年　　4 　　月　　29　　日
                  虎尾簡易庭  法  官  黃麗文
以上正本證明與原本無異。
如不服本判決，須於判決送達後20日內向本庭（臺灣雲林地方法
院虎尾簡易庭）提出上訴狀（須按他造當事人之人數附繕本）。
中　　華　　民　　國　　111 　年　　4 　　月　　29　　日
    　　　　　　　　　　　　　書記官  曾鈺仁
訴訟費用計算書：
項目 金額（新臺幣） 第一審裁判費（擴張後） 4,960元 保證責任嘉義市第三信用合作社查詢費    100元                               合計 5,060元